【裁判字號】    95,上訴,616
【裁判日期】    950823
【裁判案由】    偽造文書等
【裁判全文】
臺灣高等法院臺南分院刑事判決
上  訴  人  臺灣雲林地方法院檢察署檢察官
上  訴  人
即  被  告  乙○○
選任辯護人  藍庭光    律師
            劉志卿    律師
被      告  甲○○
選任辯護人  陳中堅    律師
被      告  丁○○
選任辯護人  洪秀一    律師
上列上訴人因被告等偽造文書等案件，不服臺灣雲林地方法院94
年度易字第409號，中華民國95年4月24日第一審判決（起訴案號
：臺灣雲林地方法院檢察署93年度調偵字第89號、94年度偵字第
3094號），提起上訴，本院判決如下：
    主      文
原判決撤銷。
乙○○（原名林大樹）行使偽造私文書，足以生損害於他人，處
有期徒刑柒月。偽造之戊○○印章及印文 (即蓋於92年7月7日票
號THNO140149號、新台幣參佰萬元本票背面戊○○之印文）各壹
枚，均沒收。
甲○○共同意圖為自己不法所有，以詐術使人將本人之物交付，
處有期徒刑參月，如易科罰金，以佰元即新台幣玖佰元折算壹
日。
丁○○共同意圖為自己不法所有，以詐術使人將本人之物交付，
處有期徒刑陸月，如易科罰金，以佰元即新台幣玖佰元折算壹
日。
    事      實
一、乙○○（原名林大樹，綽號：「林木象」）係雲林縣斗六市
    ○○路805號「來福代書服務處」負責人，專辦代書、銀行
    擔保貸款、房地產介紹買賣等業務，乙○○因認雲林縣斗六
    市○○段社口小段120-77、119-21地號土地及2198號建物具
    有投資價值，遂於民國(下同）92年6月初與甲○○接洽，向
    甲○○表示欲以新台幣(下同）6萬元代價借用其名義，投標
    法拍屋等語，經甲○○允諾後將其設於台南區中小企業銀行
    崙背分行帳戶存摺及印章交予乙○○，再由乙○○交予聯青
    法拍公司登記負責人林恆仰（通緝中），由林恆仰負責保管
    ，嗣由丁○○於92年7月2日自其設於華南商業銀行虎尾分行
    帳戶000000000000帳號轉帳78萬元至國庫保管款專戶000000
    000000號帳戶，充為投標保證金，由甲○○以其名義參與投
    標，並以總價458萬9千元價格得標。乙○○、林恆仰與甲○○、丁○○共同基於意圖為自己不法所有之詐欺犯意聯絡，
    由林恆仰帶丙○○至法拍屋現場查看後表示因投資法拍屋尚
    欠資金30 0萬元，欲向丙○○借款300萬元，丙○○認有投
    資價值，遂同意借款，嗣由乙○○於92年7月7日約丙○○、
    甲○○至其代書服務處辦理代墊對保手續，並由甲○○簽發
    金額300萬元，票號TH140149號本票一紙交予丙○○，乙○○並應丙○○要求於本票背面蓋用其本人印章，丙○○旋於
    92 年7月8日以陳玉清為匯款人，匯款300萬元入甲○○位於
    台南區中小企業銀行崙背分行之0000000000000帳號帳戶，
    林恆仰並於當日自甲○○之該帳戶內提領現金300萬元，再
    交付250萬元予丁○○，丁○○則於同日存入現金280萬元至
    其設於華南銀行虎尾分行帳戶內，旋於同日轉帳380萬9千元
    至國庫保管款專戶000000000000號帳戶，以甲○○名義繳交
    380萬9千元於雲林地方法院民事執行處。上開土地及建物於
    92年8月6日登記為被告甲○○所有，並於同年月8日設定權
    利價值300萬元抵押權予丙○○，另由斗南鎮「早安房屋仲
    介公司」之林豐茂仲介，於92年9月27日以580萬元價格售予
    戊○○，由戊○○於92年9月27日簽約時交付10萬元支票予
    甲○○，由乙○○代收，另分別於92年9月29日、10月13 日
    交付第二、三期款170萬元及250萬元支票予甲○○，由丁○○代收。又乙○○為使上開土地及建物得以順利移轉登記予
    戊○○，遂於92年10月1日前1、2天，以向丙○○表示要塗
    銷抵押權才可向銀行貸取更多款項之方式，使丙○○陷於錯
    誤而同意由乙○○代辦塗銷抵押權登記，於92年10月6日辦
    理抵押權塗銷登記後，以該土地及建物已於92年9月29日售
    予戊○○為原因，於92年10月17日將所有權移轉登記於戊○○名下。嗣於92年10月17日至19日間某日，丙○○自行至台
    中縣清水地政事務所調閱上開土地及建物登記謄本，始發現
    上開土地及建物已移轉登記予戊○○，而其借款未獲清償，
    遂向乙○○質問，乙○○則在丙○○要求下，基於獨自行使
    偽造私文書之犯意，在上開本票背面書寫「甲○○已轉為戊○○」，並取出偽刻之「戊○○」印章蓋於上開文字上，再
    將本票交予丙○○收執，足生損害於丙○○與戊○○。嗣丙○○持該本票詢問戊○○，經戊○○表示未曾交付印章予乙○○後，始知受騙。
二、案經丙○○訴請台灣雲林地方法院檢察署檢察官偵查起訴。
    理      由
壹、詐欺取財部分
一、訊據上訴人即被告乙○○、被告甲○○及丁○○均堅決否認
    有何詐欺犯行。被告乙○○辯稱：拍得法拍屋後，本欲向銀
    行貸款，但因甲○○信用不良，無法貸款償還丙○○，始將
    該法拍屋賣給戊○○款項均由丁○○取走，並無詐欺行為等
    語（詳警卷3－4頁）。被告甲○○辯稱：係因乙○○向我表
    示欲借用我名義投標法拍屋，需要帳戶存摺及印章，我始提
    供予乙○○，乙○○表示 事成後要給我6萬元，其他過程並
    不清楚，亦不清楚該法拍屋轉賣與戊○○後有無清償向丙○○借貸之款項，我僅是乙○○的人頭，乙○○說用我名義去
    買可以節稅，並未合謀詐欺，戊○○第二期款之支票係由丁○○取走等語（詳警卷5-6頁、偵卷11頁、調偵卷106-107頁
    ）。被告丁○○辯稱：是我叫乙○○投標法拍屋，乙○○表
    示以甲○○名義投標可節省所得稅，我並未請乙○○及甲○○對外募資、該屋得標後轉賣予戊○○所得款項均由我取走
    ，林恆仰要我匯1100餘萬元給丙○○的媳婦陳慧儒及女兒陳
    玉清，我為被害人，系爭法拍屋是林恆仰找我投標，要求我
    出資，買賣部分由林恆仰與乙○○處理，約定事成後利潤由
    我們三人平分，系爭房屋轉賣戊○○所得價金扣除早安房屋
    仲介費23萬2千元後之餘款均由 我收取，現金存入華南銀行
    虎尾分行，支票以我妻子黃張美霞設於彰化銀行土庫分行帳
    戶代收云云（詳警卷7-8頁、偵卷11-12頁、調偵卷107頁）
    。
二、經查：
  (一)乙○○向丙○○表示甲○○投標法拍屋因缺少資金，欲向丙○○借款300萬元乙節等情，業據證人丙○○於原審審理時
    證稱：林恆仰於92年7月7日前4天帶我去看系爭法拍屋，向
    我表示錢不夠要代墊，乙○○及甲○○於92年7月7日在斗六
    萬年路代書事務所向我表示甲○○要買房子，還欠300萬元
    ，欲向我借款，我相信甲○○真正要買房子，乙○○沒說甲○○是人頭等語（詳原審卷201-205頁），經核與被告乙○○以證人身份於原審審理中證稱：找甲○○登記標法拍屋，
    是認為可以其名義向銀行辦代墊款，後來銀行徵信認甲○○
    信用卡額度已滿，無法向銀行貸款，始由林恆仰提議向丙○○借款，並由林恆仰帶丙○○去看標的物，認為可以才到其
    家中對保，是標完後才向丙○○借款等語（詳原審卷149頁
    ）；被告甲○○以證人身份於原審審理中證稱：林恆仰介紹
    我與乙○○認識，在這個案件的一個月前，乙○○與我接洽
    ，說他們公司有標法拍屋，為節省稅金，需要人頭，得標後
    ，房屋整理賣掉，可得6萬元，原本要向銀行辦理貸款，但
    因信用不佳，無法貸款。找丙○○借款，是乙○○安排，在
    乙○○家中，現場有我、我太太、乙○○及丙○○，乙○○
    向丙○○表示系爭法拍屋可用代墊款，因其信用不佳，無法
    申請代墊款等語大致相符（詳原審卷190、192-193頁），且
    被告丁○○於92年7月2日，自其設於華南商業銀行虎尾分行
    帳戶000000000000號，轉帳78萬元至國庫保管款專戶000000
    000000號帳戶，作為投標保證金，以被告甲○○名義參與投
    標，並以458萬9千元得標，有華南銀行虎尾分行95年2月10
    日（95）華虎字第42號函附之存摺類存款憑條2紙 (詳原審
    卷112、119頁）、台灣雲林地方法院民事執行案款收據影本
    一紙（詳警卷25頁）等件在卷可稽，是足見被告乙○○於92
    年6月間，即經被告甲○○同意以其名義投標法拍屋，並由
    被告丁○○於92年7月2日提供投標保證金78萬元，以甲○○
    名義投標系爭法拍屋，並以458萬9千元價格得標，林恆仰則
    於92年7月3、4日以投資法拍屋缺少資金為由帶同證人丙○○至法拍屋現場查看，經證人丙○○評估後始答應借款，並
    於92年7月7日至被告乙○○代書服務處辦理對保事宜，則被
    告乙○○於92年7月7日向證人丙○○借款300萬元時，確早
    已同年月2日以被告甲○○名義得標，而非在投標前便向證
    人丙○○表示借款，是被告乙○○、甲○○向丙○○表示是
    甲○○要買房子欠錢要向丙○○借款300萬元等情，其實係
    由被告甲○○充當人頭藉以向丙○○騙取借款之實。
  (二)乙○○向丙○○表示借款300 萬元後將向銀行貸款以為清償
    ，使丙○○信以為真而同意借款：證人丙○○於警詢時證稱
    ：乙○○要我借款給甲○○，並言明若標得後，向銀行貸款
    再清償此筆借款，我便 答應借款300萬元給甲○○，並於92
    年7月8日將款項匯入甲○○設於台南中小企銀崙背分行0000
    000000000帳戶內，甲○○則開具一張300萬元本票，由乙○○背書交我收執等語(詳警卷1-2頁）；於原審審理時證稱：
    借款當時約定拿到法院拍定資料後，拿房子去向銀行貸款，
    然後還款，不是約定房子賣掉後，錢再給我，甲○○當場有
    簽抵押契約書，說標定後，用他名字設定抵押，乙○○在本
    票背面記載「移轉證明收到後，負責銀行貸款清償」等字，
    就是表示要向銀行辦理抵押借款向我清償，我就於7月8日匯
    款進去等語(詳原審卷208頁背面-209頁），被告乙○○則以
    證人身份於原審審理時稱：用甲○○名義標房子，賣掉後，
    給他6萬元 報酬，…房子賣掉我有分到錢，…是丙○○要求
    設定300萬元抵押權，甲○○也知道等語（詳原審卷148頁背
    面、149頁背面-150頁)，被告甲○○則以證人身份於原審審
    理中證稱：乙○○說 買房子賣掉可以領6萬元，我就答應當
    人頭，我有先借款一萬元，…乙○○找丙○○借錢時，我都
    在旁邊坐著，…我事後知道要設定抵押權給丙○○，乙○○
    叫我去補印鑑證明等語（詳原審卷190頁背面、193頁背面、
    196頁背面)；於本院審理中以證人身份證稱：我是賣了法拍
    屋才拿到6萬元等語（詳本院卷122頁），是足見被告乙○○
    及甲○○自始即計畫將系爭法拍屋轉手賣出得利，而由被告
    乙○○向丙○○佯稱欲以該屋向銀行貸款後清償借款，被告
    甲○○則簽發面額300萬元之本票一紙交予丙○○收執，被
    告乙○○並於本票上載明「移轉證明收到後，負責銀行貸款
    清償」等字樣以取信於證人丙○○，證人丙○○並因而陷於
    錯誤，於92年7月8日以陳玉清名義匯款300萬元至甲○○設
    於台南區中小企業銀行崙背分行之0000000000000帳戶，此
    有卷附本票一紙、彰化銀行匯款回條在卷足稽（詳警卷22、
    23 頁），而證人丙○○發現被告乙○○等人未以該屋向銀
    行申請貸款後，始要求於該屋上設定300萬元抵押權以擔保
    其借款，揆諸證人丙○○及被告甲○○前揭證詞亦可明瞭，
    是綜觀上情，被告乙○○及甲○○自始即無向銀行申辦貸款
    以清償借款之意思，渠等以前揭手法詐騙證人丙○○以順利
    取得借款等情，應堪認定。
  (三)乙○○向丙○○表示須塗銷抵押權，始可貸更多款項，使丙○○更信以為真等情，亦據證人丙○○於原審審理時證稱：
    乙○○於10月1日之前1、2天打電話向我說要 辦理銀行貸款
    要先塗銷抵押，銀行放款，才能把錢還我，要我把所需資料
    拿給他，我就將印鑑證明、他項權利、抵押權、身份證影本
    交給他，…但乙○○並未依約定辦理抵押貸款，是將房子過
    戶給戊○○，我當時不知道房子要賣，…我後來去找乙○○
    ，他說過戶給他人可以貸款更多，…戊○○沒有答應用房子
    讓我設定抵押等語（詳原審卷210-211背面、212頁背面、21
    7頁、229頁背面、232- 233頁、240頁背面、242頁），被告
    乙○○則於原審審理時以證人身份證稱：我在戊○○和早安
    公司簽約後，有向丙○○說抵押權要塗銷才能借更多錢，有
    經丙○○同意，也明確告訴他房子賣給戊○○，…我的意思
    是房子賣了，款項就還給丙○○，…因買主戊○○若需貸款
    ，會影響戊○○，所以先塗銷等語（詳原審卷151-152 頁背
    面）；於本院審理中則辯稱：因為有買這幢房子我們才去塗
    銷原來的設定，簽約時有設定抵押權，我有問他們需不需要
    貸款，他們說加減啦，沒說要不要貸，…我不知道戊○○不
    需要貸款等語(詳本院卷113、115、118頁），是乙○○向丙○○表示須塗銷抵押權，始可貸款更多乙情，足堪認定，再
    觀乙○○向丙○○表示「須塗銷抵押權，始可貸款更多」等
    語，實與常情相符，不違常理，蓋若房屋上已存有他人抵押
    權設定，則向銀行所貸得之款項勢必低於無抵押權存在下所
    可貸得之款項，甚且可能無法貸得款項，則丙○○為求早獲
    清償因而陷於錯誤同意塗銷抵押權亦屬可能，雖乙○○辯稱
    當時有告知丙○○房子已賣給戊○○，並稱要將賣屋款償還
    丙○○，且當時係應丙○○要求於本票背面載明「甲○○已
    轉為戊○○」（詳原審卷161頁背面、249頁背面），然交互
    參核與本案無利害關係之證人戊○○於本院審理時證稱：我
    有告訴丙○○房子是用自己現金向早安房屋仲介公司買的，
    是交付斗南彰化銀行的支票買的，丙○○告訴我抵押權之事
    ，丙○○說我有開一張300萬元本票，背面有 我印章，當時
    房屋已經過戶了，乙○○沒有問我是否需要銀行貸款等語（
    詳本院卷105-107、109頁），及卷附丙○○與戊○○之私人
    對話錄音譯文（詳警卷28頁背面），應足認證人丙○○同意
    塗銷抵押權當時，應不知房屋已賣予戊○○，否則丙○○何
    須再找戊○○質問，又豈有可能在無任何其他擔保之情況下
    同意塗銷抵押權，由是足見被告乙○○所辯顯不可採。又縱
    認被告乙○○辯稱其向丙○○表示若有抵押權，則戊○○貸
    款將受影響，證人丙○○始同意塗銷抵押權，以賣屋價金償
    還借款乙情屬實，然證人戊○○業於原審審理時明確證稱乙○○並未問其是否需貸款，且乙○○亦自承不知戊○○需否
    貸款，顯見乙○○塗銷丙○○抵押權之真正目的乃在使系爭
    房屋得以順利過戶予證人戊○○，其以證人戊○○若需貸款
    將受抵押權設定之影響等情向丙○○訛稱，亦不無詐騙之嫌
    ，況被告乙○○亦自承該賣屋款全由丁○○拿走，伊從不過
    問款項，則被告乙○○當時是否能夠確保以該賣屋款清償向
    證人丙○○之借款，已足啟人疑竇，換言之，被告乙○○在
    未能確保得以清償向丙○○之借款下，即要求證人丙○○同
    意塗銷抵押權，顯見其自始即無清償意願，衡情以觀，被告
    乙○○於92年10月1日前1、2天向證人 丙○○佯稱「須塗銷
    抵押權始得貸款更多」，使丙○○因而陷於錯誤同意塗銷抵
    押權，被告乙○○則於92年10月8日塗銷 丙○○之抵押權後
    ，於92年10月17日將系爭房屋移轉登記予買主戊○○，其真
    正目的乃因系爭房屋早已於92年9月27日賣予 戊○○，被告
    乙○○為順利過戶予戊○○始向丙○○為前開訛稱內容之表
    示，以遂行過戶目的，其所為顯係向證人丙○○傳遞不實之
    內容，使證人丙○○陷於錯誤而同意塗銷抵押權登記，足生
    損害於證人丙○○，核已該當以詐術使人將本人之物交付之
    詐欺罪構成要件。又此部分之施詐術行為與理由(二)所認定之
    施詐術行為核係就同筆借貸款項對證人丙○○施用詐術以藉
    詞拖延清償借款之接續行為。
  (四)被告丁○○自始即知林恆仰交予伊之 250萬元係向證人丙○○所借，亦知賣給戊○○之房屋存有證人丙○○之抵押權，
    惟為推卸責任，屢次辯稱伊不知情，實屬不應該，經查: (1)
    證人丙○○於92年7月8日匯款300萬元入甲○○設於台南區
    中小企業銀行崙背分行帳戶後，當日林恆仰即於12時16分6
    秒，自甲○○之前開帳戶提領現金300萬元，並交付250萬元
    予丁○○，丁○○並於當日13時1分19秒存入現金280萬元於
    其設於華南銀行虎尾分行帳戶內，並於同日轉帳380萬9千元
    至國庫保管款專戶000000000000號帳戶，於同日15時10分17
    秒，以甲○○名義繳交380萬9千元尾款予雲林地院民事執行
    處，有彰化銀行匯款回條、台南區中小企業銀行崙背分行95
    年1月6日（95）南銀崙分字第00 6號函附之洗錢防制法大額
    交易記錄表及取款憑條、華南商業銀行存摺類存款憑條、台
    灣雲林地方法院民事強制執行案款收據等附卷可稽（詳警卷
    23、24頁、原審卷97-9 9、114、186頁）。(2)又被告丁○○
    自始即參與系爭法拍屋之買賣，該屋並以被告丁○○名義全
    部出資，業據證人戊○○於本院審理中證稱：第二次繳款，
    乙○○、甲○○、丁○○及林恆仰有在場，第三次付尾款是
    乙○○及丁○○在場 (詳本院卷107、1 10、112頁)、被告
    乙○○以證人身份於本院審理時證稱：第3次款項是丁○○
    簽收，…押標金及尾款是丁○○全部付清（詳本院卷115、
    117頁）、被告甲○○以證人身份於本院審理時證稱：簽約
    當時乙○○、丁○○及我本人都在場 (詳本院卷120頁)、被
    告丁○○於本院審理中雖自承本案法拍屋全由伊出資，然實
    際上被告丁○○僅付208萬9千元 (繳保證金78萬元及付380
    萬9千元，但380萬9千元其中250萬元係向告訴人所借而由林
    恒仰交付於被告丁○○)，被告丁○○復自承出售房屋價款
    扣除早安房屋的仲介費23萬2千元後，全部由伊領取（詳調
    偵卷107頁、本院卷123-124頁），並有華南商業銀行虎尾分
    行95年2月10日 (95)華虎字第42號函附之華南商業銀行存摺
    類存款憑條二紙及甲○○出具之委託書一紙、不動產買賣契
    約書及期款交付明細表等附卷可稽 (詳原審卷114、119頁、
    調偵卷41-44頁)。再者，該屋於92年8月8日設定300萬元之
    權利抵押予證人丙○○，並於92年9月29日轉賣予戊○○，
    則有系爭土地及建物登記謄本可資佐參 (詳警卷16－20頁）
    ，是以，身為該屋全部出資者之丁○○，就該屋已有證人丙○○之抵押權存在之事實自難諉為不知，則被告丁○○既知
    該屋存有證人丙○○之抵押權，何以將該屋轉賣後不將向丙○○借得之三百萬元返還，顯有騙取塗銷抵押權詐欺得利之
    嫌。(3)末查，被告丁○○知悉系爭300萬元係向證人丙○○
    所借等情，業據被告乙○○於本院審理中證稱：我有向丁○○說過300萬元是向丙○○借的，丁○○說錢是被林恆仰拿
    走等語甚詳 (詳本院卷129頁），且卷附丁○○親筆製作之
    「標售房屋利潤借貸分配詳情表」編號，亦載明「斗六永
    昌西街標460萬 (甲○○）搬遷付30萬付陳利息本共560萬賺
    20萬借300萬輝300萬木象7萬」 (詳本院卷138頁），其中所
    謂「陳」係指證人丙○○，「本共560萬」係指房子轉賣後
    統計成本共560萬，「賺20萬」係指轉賣所得款項580萬扣除
    成本560萬，並據被告丁○○於本院審理時供承不諱（詳本
    院卷125-126頁），雖被告丁○○仍一再辯稱：不知300萬元
    是向丙○○借的，250萬是林恆仰還我的借款，不是投資法
    拍屋，並提出其與林恆仰間自90年11月起迄92年2月止之資
    金往來明細、匯款回條聯、林恆仰開立之本票數紙及被告丁○○自92年7月18日起至92年10月30日止依林恆仰指示匯款
    至證人丙○○媳婦陳慧儒帳戶內之相關匯款回條及被告丁○○設於華南銀行虎尾分行之000000000000帳號帳戶存摺進出
    明細影本 (詳本院卷128-130、1 46頁以下），欲證其所辯
    前情屬實。然查，依被告丁○○所辯，其乃自92年7月18日
    起至同年10月30日止，依林恆仰指示匯款至證人丙○○媳婦
    陳慧儒帳戶，以藉此作為貸予林恆仰之款項，而被告丁○○
    又稱林恆仰於92年7月8日交予伊之250萬元係償還向伊所借
    款項，則衡情以觀，豈有借款在後，清償在前之理，被告丁○○所辯顯違常理。(4)再參諸證人丙○○於原審中證稱：丁○○曾匯款給我，…林恆仰、乙○○以買房子名義向我借錢
    10幾次，他們匯錢進來，都有要求他們簽名，第一筆91年12
    月10日借錢人王才福，借款150萬元，由林恆仰出面，後面
    、寫「7/18匯入50萬，登輝、慧儒帳戶，7/24匯入79萬
    ，登輝、慧儒帳戶」這是登輝匯入慧儒帳戶，我跟林恆仰說
    應該是王才福要匯，帳才會清楚，他說有匯錢進去就好等語
    （詳原審卷206- 208頁）、被告乙○○以證人身份於原審中
    證稱：向丙○○借款代墊的13件中，丁○○幾乎每件都有出
    錢，不是向丙○○借全部款項，法拍屋得標後，不足額部分
    都是由丁○○出錢等語 (詳原審卷250頁），並有證人丙○○手寫筆記、被告丁○○親筆手寫之「標售房屋利潤借貸分
    配詳情表」及被告丁○○前所提相關匯款回條資料附卷可參
    （詳原審卷220頁、本院卷138 -139、157頁以下），益徵被
    告丁○○確與證人丙○○、被告乙○○及林恆仰等人合作法
    拍屋有10餘件，合作初期，被告丁○○、乙○○及林恆仰等
    人均如期還款予證人丙○○，並因此與證人丙○○建立起深
    厚之信賴關係，職是，被告丁○○自92年7月18日起陸續匯
    款至證人丙○○媳婦陳慧儒帳戶內之款項，實係基於償還另
    案法拍屋之代墊款項予證人丙○○之故，顯非如被告丁○○
    前開所辯係其貸予林恆仰之款項，亦堪認定。(5)綜研上情，
    顯見林恆仰交予被告丁○○之250萬元款項，確係由被告丁○○用以繳交系爭法拍屋之部分尾款，另輔以被告乙○○以
    證人身份於本院審理中之前揭證詞及卷附丁○○親筆製作之
    「標售房屋利潤借貸分配詳情表」等事證，均足證被告丁○○自始即知向丙○○借款300萬元乙情，被告丁○○猶執前
    詞置辯，顯係臨訟卸責之詞，不足採信。
  (五)被告甲○○、丁○○涉犯詐欺罪，與被告乙○○及未到案之
    林恆仰(原審通緝中)有犯意聯絡及行為分擔：
    被告甲○○充作投標系爭法拍屋人頭，被告丁○○幕後出資
    ，將標得房屋轉賣賺取利潤，再交予被告甲○○6萬元代價
    ，餘款所得利潤則由被告乙○○、丁○○及林恆仰共同平分
    等情，業據被告丁○○於偵查中供稱：林恆仰找我投標，要
    我出資，其他買賣部分他和乙○○會負責處理，並約定事成
    後，利潤由我們三個平分，…是林恆仰提示案件，我覺得可
    以就叫乙○○去標，他們叫人頭，7月2日繳第一次款時，林
    恆仰及乙○○跟我說人頭是甲○○，…最後房子賣給戊○○
    ，錢我全部拿到，…賣屋利潤由我、乙○○及林恆仰各取得
    3 分之1等語綦詳 (詳調偵卷107頁、原審卷165頁背面、166
    頁正背面、173頁背面)，核與被告甲○○於偵查中供稱：他
    們說要用我名義買房子，事成後要給我6萬元，公司投資的
    房子，大部分資金來自丁○○，本件法拍屋繳錢的是丁○○
    ，…丁○○9月29日通知我說房子要賣了，叫我去現場簽約
    等語 (詳偵卷11頁、原審卷190、191頁背面、196頁背面)、
    被告乙○○於原審審理時證稱：甲○○代標可得6萬元報酬
    等語大致相符 (詳原審卷156頁），又被告乙○○向證人丙○○表示借款300萬元後將向銀行貸款以為清償，實則改以
    設定300萬元抵押權予證人丙○○，被告甲○○則配合簽發
    本票交予證人丙○○收執並設定抵押權予證人丙○○等情，
    已如前述，被告丁○○自始即知系爭300萬元款項係向證人
    丙○○借得，其並係本件法拍屋之幕後金主，且參與該屋後
    續轉賣事宜等情，亦詳如理由壹、二、(四)所述，則綜觀上情
    ，被告乙○○、甲○○、丁○○及林恆仰等人實係藉由轉賣
    法拍屋賺取差額之利益集團，證人丙○○則係藉由貸款以賺
    取利息之民間放款人，渠等間自92年起即藉由投資法拍屋建
    立起一定之信賴關係，並各有所得，然被告乙○○、甲○○
    、丁○○等人卻恃渠等與證人丙○○建立起之信賴關係而進
    行本件之詐欺行為，其間之分工，係由林恆仰先募得人頭後
    ，再出面向民間放款人即證人丙○○借款以投標法拍屋，嗣
    由代書即被告乙○○及人頭甲○○與證人丙○○辦理對保事
    宜，待借得款項後，被告乙○○則假意設定抵押權予證人丙○○，以藉詞拖延清償借款，並再次騙取證人丙○○同意塗
    銷該抵押權設定，而由被告乙○○、甲○○、丁○○等人相
    互配合將該屋順利轉賣以賺取利差，待事件爆發，始將責任
    全推向已逃亡之林恆仰，辯稱毫不知情，雖被告甲○○、丁○○並未直接向證人丙○○行詐欺行為，然觀諸前情，被告
    甲○○及丁○○實已參與整個詐欺行為計畫，並就其所扮演
    之角色各為行為分擔，顯係具有犯意聯絡及行為分擔之共同
    正犯，此業據公訴檢察官於原審行準備程序中，當場變更被
    告李恆修部分為共同詐欺取財 (詳原審卷104頁），因未涉
    被告罪名變更，爰不另為變更起訴法條之諭知，附此敘明。
貳、被告乙○○行使偽造私文書部分：
一、訊據上訴人即被告乙○○固坦承於事實欄所示時、地，應證
    人丙○○要求，在上開本票背面，書寫「甲○○已轉為戊○○」等字樣，惟否認有何行使偽造私文書犯行。辯稱：不清
    楚印章為何人所刻，亦不知印章為何人拿出來，也不知道本
    票背面有戊○○印文云云（詳本院卷32、54、248頁）。
二、經查：
  (一)證人戊○○於檢察官訊問時證稱：未在系爭本票上蓋章，亦
    未委託被告乙○○在本票上蓋章，復未將私章交給被告乙○○使用等語甚詳（詳調偵卷108 頁）。而系爭本票背面所示
   「戊○○」印文，與不動產買賣契約書影本「戊○○」印文
    明顯不符之事實，亦經原審當庭勘驗，並有勘驗筆錄在卷可
    稽（詳本院卷246頁正背面）。是以，系爭本票背面「戊○○」印章，顯非證人戊○○所有，亦非其蓋用，復未交付私
    章於被告乙○○等情，甚為明確。
  (二)次查，證人丙○○於原審審理時證稱：92年7月7日當天，由
    甲○○在乙○○代書服務處當場簽發本票，本票背面記載「
    移轉證明收到後，負責銀行貸款清償」，因為印鑑證明、存
    摺都在乙○○那裡，我說要給我保障，要求乙○○書寫， 2
    支電話號碼也是當天寫的，乙○○的印章，也是當天蓋的。
    7月7日那天沒有寫「甲○○已轉為戊○○」等字。…約於92
    年10月17至19日間，去請領謄本時，才知道房屋被賣掉，約
    過1、2天去找戊○○，向戊○○詢問房子為何過戶到這邊，
    戊○○說房子是在早安房屋買的，後來再過1、2天去找乙○○，他說過戶給一個人，銀行貸款可以增加，才能支付，如
    果是法院拍的，銀行會知道，會貸款較少，乙○○說先賣給
    別人，會貸款更多，乙○○說甲○○轉給戊○○，要給我保
    障，就是在本票背面記載「甲○○已轉為戊○○」等字，我
    說這些字是你的作為，這樣沒有保障，然後乙○○便從抽屜
    拿「戊○○」印章蓋下去，這是在斗六市○○路，現場只有
    我與乙○○，乙○○蓋了之後，我又去找戊○○，戊○○說
    沒有印章在乙○○處，亦未交付印章予任何人，我又去找乙○○，說戊○○表示沒有印章在你這裡，乙○○說印章是他
    自己刻的等語(詳原審卷205、206、212-214頁）。由此可見
    ，上開本票係被告甲○○簽發，其目的乃在擔保對證人丙○○之300萬元借款，且於92年7月7日簽發本票時，除正面記
    載發票人、金額及發票日，背面左側記載「移轉證明收到後
    ，負責銀行貸款清償」及「乙○○」，並蓋用「乙○○」印
    文一枚，另於右側上方記載「00-0000000」及「0000000000
    」行動電話 號碼，並於下方蓋用「乙○○」印文1枚外，並
    無「甲○○ 已轉為戊○○」及「戊○○」印文1枚之記載。
    而被告乙○○應證人丙○○要求，記載「甲○○已轉為戊○○」之原因，乃證人丙○○自行至台中縣清水地政事務所查
    詢土地及建物登記謄本，發現系爭房屋已移轉登記予證人戊○○，為維持原先本票擔保借款之目的，始要求被告乙○○
    應給予同樣擔保。此外，被告乙○○要求證人丙○○同意塗
    銷抵押權後，未以系爭土地及建物向銀行借款，並清償對證
    人丙○○之借款，反經仲介公司，將上開土地及建物售予證
    人戊○○，被告乙○○在處理塗銷抵押權及房屋銷售等事宜
    ，實有瑕疵。因此，被告乙○○為暫時向證人丙○○交代，
    並爭取時間，始事先至刻印店，委託不知情之刻印店人員，
    偽刻「戊○○」印章，並蓋用該偽刻印章於本票背面，應可
    認定。是被告乙○○辯稱：其未偽刻戊○○印章，本票背面
    戊○○印文，亦非其所蓋云云，均屬卸責之詞，不足採信。
  (三)綜上，被告乙○○偽刻證人戊○○印章，並將之蓋於甲○○
    簽發之系爭本票背面，以取信於證人丙○○等情，事證明確
    ，堪以認定。至公訴檢察官於原審行準備程序中主張被告甲○○、丁○○就被告乙○○所為前開偽造文書犯行有犯意聯
    絡及行為分擔，均為共同正犯，因遍查全卷，仍乏積極證據
    可資佐證，尚難遽認被告甲○○與丁○○就此有何犯意聯絡
    及行為分擔。
參、論罪科刑理由
一、【牽連犯新舊法之比較】按行為後法律有變更者，適用行為
    時之法律。但行為後之法律有利於行為人者，適用最有利於
    行為人之法律，刑法第2條第1項定有明文。而刑法第55條後
    段之牽連犯規定，業於94年1月7日刪除而不再適用，並自95
    年7月1日施行，從而上開條文修正後，牽連犯即不再從一重
    處斷，因而應就各犯行為法律評價並併合處罰，其行為後之
    法律，顯非有利於行為人，自應依刑法第2條第1項前段規定
    適用行為時之牽連犯為有利於行為人，先此敘明。
二、核被告乙○○先後向證人丙○○所為數次詐騙行為，以取得
    300萬元借款，係基於一個詐欺犯意所為之接續行為、侵害
    同一法益，應為接續犯，屬單純一罪。被告乙○○、甲○○
    及丁○○所為係犯刑法第339條第1項詐欺取財罪，被告乙○○、甲○○及丁○○暨未到案之林恆仰就上開詐欺取財犯行
    ，有犯意聯絡及行為分擔，均為共同正犯。又被告乙○○偽
    刻戊○○印章蓋於本票背面，核被告乙○○此部分所為係另
    犯刑法第216條、第210條行使偽造私文書罪 (按檢察官就偽
    造印章印文部分，原僅依刑法第217條起訴，惟於原審準備
    程序中變更為此部分另犯刑法第216條第210條之行使偽造私
    文書罪，見原審卷第103頁背面)。被告乙○○利用不知情之
    刻印店人員，偽刻「戊○○」私章，係間接正犯。被告乙○○偽刻「戊○○」印章，為偽造私文書之階段行為，偽造「
    戊○○」印文，係偽造私文書之部分行為，又其偽造私文書
    後持以行使，其偽造之低度行為，為行使之高度行為吸收，
    均不另論罪。另公訴人係以「乙○○遂又慫恿丙○○稱：須
    將該不動產上之抵押權登記塗銷，才能向銀行貸得更多的錢
    等語，並將其未經戊○○同意擅自偽刻之『戊○○』印章，
    蓋於上述3,000,00 0元本票背面，足生損害於戊○○」，以
    說明被告乙○○涉犯行使偽造私文書犯行。本案經審理結果
    ，認被告乙○○係於92年10月17至19日間某日，為上述行使
    偽造私文書犯行。公訴人雖未敘明犯罪時間點，但起訴事實
    欄既已明確記載行使偽造私文書之事實，則縱未記載犯罪時
    間，仍無礙於事實之同一性，本院自應予以審理又被告乙○○於92年10月17至19日間某日，行使偽造私文書行為以達成
    其詐欺取財目的，被告乙○○所犯上開二罪間，有方法結果
    之牽連關係，應從一重之行使偽造私文書罪處斷。
三、原審法院未詳細調查，並詳為勾稽全案證據調查所得加以審
    究，即為被告甲○○、丁○○無罪判決諭知，容有未洽，又
    對被告乙○○依行使偽造私文書，量處有期徒刑六月，如易
    科罰金以參佰元折算壹日等情，固非無見，惟查(一)被告等人
    人推由乙○○先後向證人丙○○訛稱將向銀行貸款以清償所
    借款項、塗銷抵押權設定可貸得更多款項等語，實係為求該
    法拍屋得以順利轉售之目的，其所為表示內容已該當施行詐
    術，原審竟以丙○○早知系爭法拍屋將轉售戊○○，始同意
    塗銷抵押權，遽認被告乙○○向證人丙○○所稱「塗銷抵押
    權，才可以貸款更多」等語，縱屬虛偽，亦不該當詐欺罪之
    構成要件，尚有未合。(二)林恆仰及被告乙○○、丁○○與證
    人丙○○合作投資法拍屋已10餘件，被告丁○○並自始明知
    系爭300萬元係向 證人丙○○所借，仍遲不將該屋賣得價款
    償還向證人丙○○之借款，實亦顯見其詐欺證人丙○○之意
    圖，原審竟以被告丁○○可能因林恆仰未告知其款項來源，
    始不願將款項匯予證人丙○○，遽作對被告丁○○有利之認
    定，亦有未妥。被告乙○○上訴意旨猶執前詞，否認犯罪，
    雖不足採，惟檢察官上訴意旨，指摘原判決對被告乙○○僅
    量處得易科罰金之有期徒刑六月過輕及對被告甲○○、丁○○諭知無罪亦不當等情，為有理由，及原判決亦有上述可議
    之處，即屬無可維持，自應由本院將原判決予以撤銷改判。
    爰審酌被告等之犯罪動機、目的、手段、品行，對證人丙○○詐欺金額達300萬元，案發後仍 遲不與證人丙○○洽商如
    何善後，迄今亦未與證人丙○○達成民事和解賠償其損害、
    犯罪後並無悔意等一切情狀，分別量處主文第二項、第三項
    、第四項所示之刑，以資懲儆。【易科罰金新舊法比較】：
    按行為後法律有變更者，適用行為時之法律。但行為後之法
    律有利於行為人者，適用 最有利於行為人之法律，刑法第2
    條第1項定有明文。被告 甲○○、丁○○於犯罪時之刑法第
    41條第1項前段規定：「犯最重本刑為5年以下有期徒刑以下
    之刑之罪，而受6個月以下有期徒刑或拘役之宣告，因 身體
    、教育、職業、家庭之關係或其他正當事由，執行顯有困難
    者，得以1元以上3元以下折算一日，易科罰金。」又被告等
    行為時之易科罰金折算標準，修正前罰金罰鍰提高標準條例
    第2條前段（現已刪除）規定，就其原定數額提高為100倍折
    算1日，則本件被告等行為時之易科罰金折算標準，應以銀
    元300元折算1日，經折算為新臺幣後，應以新臺幣900元折
    算為1日。惟95年7月1日修正公布施行之刑法第41條第1項前
    段則規定：「犯最重本刑為五年以下有期徒刑以下之刑之罪
    ，而受六個月以下有期徒刑或拘役之宣告者，得以新臺幣一
    千元、二千元或三千元折算一日，易科罰金。」比較修正前
    後之易科罰金折算標準，以95年7月1日修正公布施行前之規
    定，較有利於受刑人，則應依刑法第2條第1項前段，分別對
    被告甲○○、丁○○所判處如易科罰金之部分適用修正前刑
    法第41條第1項前段規定，定其易科罰金之折算標準。偽造
    之「戊○○」印章1枚雖未扣案，惟並無證據證明業已滅失
    ，另本票背面偽造之「戊○○」印文(即蓋於92年7月7日票
    號THNO140149號、新台幣參佰萬元本票背面戊○○之印文)
    一枚，均應依刑法第219條規定，不問屬於犯人與否，均併
    予宣告沒收。
據上論結，應依刑事訴訟法第369條第1項前段、第364條、第29
9條第1項前段、刑法第28條、第339條第1項、第216條、第210條
、第219條、第2條第1項、修正前刑法第41條第1項、修正前刑法
第55條，罰金罰鍰提高標準條例第1條前段，判決如主文。
本案經檢察官李傳來到庭執行職務。
中    華    民    國    95    年     8    月    23    日
                  刑事第五庭  審判長法  官  楊明章
                                    法  官  戴勝利
                                    法  官  顏基典
以上正本證明與原本無異。
偽造文書部分如不服本判決，應於收受本判決後十日內向本院提
出上訴書狀。其未敘述上訴理由者並得於提起上訴後十日內向本
院補提理由書狀（均須按他造當事人之人數附繕本）「切勿逕送
上級法院」。
其餘不得上訴。
                                    書記官  呂嘉文
中    華    民    國    95    年    8     月    23    日
論罪之法條全文：
刑法第210條
偽造、變造私文書，足以生損害於公眾或他人者，處五年以下有
期徒刑。
刑法第216 條
行使第二百十條至第二百十五條之文書者，依偽造、變造文書或
登載不實事項或使登載不實事項之規定處斷。
中華民國刑法第339條
（普通詐欺罪）
意圖為自己或第三人不法之所有，以詐術使人將本人或第三人之
物交付者，處5年以下有期徒刑、拘役或科或併科1千元以下罰金
。
以前項方法得財產上不法之利益或使第三人得之者，亦同。
前二項之未遂犯罰之。


司法院資訊處製作；財團法人民間司法改革基金會備份。
